【裁判字號】    99,毒抗,686
【裁判日期】    990803
【裁判案由】    聲請強制戒治
【裁判全文】
臺灣高等法院臺中分院刑事裁定         99年度毒抗字第686號
抗  告  人  臺灣臺中地方法院檢察署檢察官
被      告  甲○○
上列抗告人因聲請強制戒治案件，不服臺灣臺中地方法院99年度
毒聲字第595號中華民國99年7月20日裁定（聲請案號：臺灣臺中
地方法院檢察署99年度聲字第63號），提起抗告，本院裁定如下
：
    主  文
抗告駁回。
    理  由
一、本件抗告意旨略以：
  (一)本件被告於98年9月11日15時10分及98年9月11日為警採尿前
    96小時內，再犯施用第一、二級毒品海洛因、安非他命、甲
    基安非他命，距離最後一次觀察勒戒執行完畢即92年10月20
    日已逾5年，且其間均未曾再犯施用毒品案件，本件所為犯
    行，應合於觀察勒戒執行完畢釋放5年後再犯之規定，依毒
    品危害防制條例第20條第3項，應適用同條第1項之之規定。
  (二)依刑法第2條之精神，法令雖未經變更，然因審判法院所持
    法律見解前後不同，更無因此損及被告權益之理。本件被告
    甲○○所犯施用第一、二級毒品罪，既經原審法院以98年度
    毒聲字第764號裁定送勒戒處所，執行觀察勒戒，而觀察勒
    戒結果，既認有繼續施用毒品之傾向，自應就前開合法有效
    之觀察勒戒裁定所執行之結果，為強制戒治准駁之裁定始為
    正辦，初不因最高法院97年度第5次刑庭會議決議改採不同
    法律見解而改對被告較為不利之處斷等語。
二、按施用第1、2級毒品為犯罪行為，毒品危害防制條例第10條
    定有處罰明文。故施用第1、2級毒品者，依前揭規定本應科
    以刑罰。惟基於刑事政策，對合於一定條件之施用者，則依
    同條例第20條、第23條之規定，施以觀察、勒戒及強制戒治
    之保安處分。又毒品危害防制條例於92年7月9日修正公布，
    自93年1月9日施行，其中第20條、第23條將施用毒品之刑事
    處遇程序，區分為「初犯」及「5年內再犯」、「5年後再犯
    」。依其立法理由之說明：「初犯」，經觀察、勒戒或強制
    戒治後，應為不起訴處分或不付審理之裁定；經觀察、勒戒
    或強制戒治執行完畢釋放後，「 5年內再犯」者，因其再犯
    率甚高，原實施之觀察、勒戒及強制戒治既已無法收其實效
    ，爰依法追訴或裁定交付審理。至於經觀察、勒戒或強制戒
    治執行完畢釋放後，「 5年後再犯」者，前所實施之觀察、
    勒戒或強制戒治已足以遮斷其施用毒品之毒癮，為期自新及
    協助其斷除毒癮，仍適用「初犯」規定，先經觀察、勒戒或
    強制戒治之程序。從而依修正後之規定，僅限於「初犯」及
    「5年後再犯」2種情形，始應先經觀察、勒戒或強制戒治程
    序。倘被告於5年內已再犯，經依法追訴處罰，縱其第3次（
    或第 3次以上）再度施用毒品之時間，在初犯經觀察、勒戒
    或強制戒治執行完畢釋放5年以後，已不合於「5年後再犯」
    之規定，且因已於「 5年內再犯」，顯見其再犯率甚高，原
    實施觀察、勒戒或強制戒治，已無法收其實效，即應依該條
    例第10條處罰。至於第3次（或第3次以上）施用毒品之時間
    ，是否宜有期間限制？以多久為適宜？則分屬刑事政策、專
    門醫學之範圍，非審判機關所能決定，有待循立法途徑解決
    （最高法院97年度第5次刑事庭會議、95年度第7次刑事庭會
    議決議參照）。
三、經查：
  (一)被告甲○○前於91年間因施用毒品案件，經臺灣嘉義地方法
    院裁定令入勒戒處所觀察、勒戒後，認無繼續施用傾向，業
    於91年7月26日觀察、勒戒執行完畢，並經臺灣嘉義地方法
    院檢察署檢察官以91年度毒偵字第559號不起訴處分確定；
    其又於前開觀察、勒戒執行完畢後5年內之92年間，再因施
    用毒品案件，經原審法院裁定令入勒戒處所觀察、勒戒後，
    認無繼續施用傾向，業於92年10月20日觀察、勒戒執行完畢
    ，並經臺灣臺中地方法院檢察署檢察官以92年度毒偵字第28
    70號不起訴處分確定之事實，有臺灣高等法院被告前案紀錄
    表、臺灣臺中地方法院檢察署被告刑案資料查註紀錄表、全
    國施用毒品案件紀錄表及前開不起訴處分書各一件附卷足憑
    。則被告前因施用毒品案件經觀察、勒戒執行完畢後，5年
    內已再因施用毒品案件，經法院裁定令入勒戒處所施以觀察
    勒戒，依前開說明，被告於五年內已經再犯，經依法再為觀
    察、勒戒，縱其第三次施用毒品之時間（即本件施用第一、
    二級毒品之時間各為98年9月11日15時10分許及98年9月11日
    為警採尿前96小時內之不詳時間），在初犯之保安處分執行
    完畢釋放5年以後，仍非屬「5年後再犯」之情形。且因前有
    「5年內再犯」之事實，顯見其再犯率甚高，原實施之保安
    處分無法收其實效，而應依毒品危害防制條例第23條第2項
    、第10條之規定，依法追訴而逕予刑罰制裁，而無保安處分
    適用之餘地。
  (二)最高法院先於97年9月9日，97年度第5次刑事庭會議就本件
    適用之法律既取得一致見解，原則上，本應遵循適用，以符
    合法律之平等性，而本件被告之犯行，係發生於98年9月間
    ，已是在該法律統一見解之後，與刑法第2條係適用行為後
    法律有變更之情形並非相同，無比附援引之餘地。
  (三)本條項規定之適用所產生爭議，既經最高法院於97年以第5
    次刑事庭會議決議，抗告意旨所引用96年度台非字第123號
    所持見解，即不為本院所採，併予敘明。
四、原審法院裁定駁回聲請人對被告為強制戒治之聲請，於法並
    無不合，本件抗告，並無理由，應予駁回。
五、據上論結，應依刑事訴訟法第四百十二條，裁定如主文。
中    華    民    國    99    年    8     月    3     日
                刑事第四庭審判長法  官  洪  耀  宗
                                法  官  蔡 王金 全
                                法  官  劉  登  俊
以上正本證明與原本無異。
不得再抗告。
                                書記官  張  惠  彥
中    華    民    國    99    年    8     月    3     日

司法院資訊處製作；財團法人民間司法改革基金會備份。
